臺灣高等法院刑事判決
109年度上易字第89號
上  訴  人  
即  被  告  丁愛玉
選任辯護人  鄭庭壽律師
上列上訴人即被告因過失傷害案件，不服臺灣桃園地方法院108
年度易字第87號，中華民國108年11月19日第一審判決（起訴案
號：臺灣桃園地方檢察署107年度偵字第20328號），提起上訴，
本院判決如下：
    主  文
上訴駁回。
丁愛玉緩刑貳年。
    事  實
一、丁愛玉為桃園市○○區○○路0段000號0樓之0房屋之實際所有權
    人（該屋室內面積連同前後陽台約22.7坪，登記名義人為丁
    愛玉之子林佳宏），自民國107年4月1日起將該房屋出租予
    湯靜宜居住、使用（原租期為12個月，已於107年5月16日提
    前解約），湯靜宜則與表姊姜靜嫻、姜靜嫻友人吳佩芬（已
    更名為吳宥蓁，下仍稱吳佩芬）一同搬入其內居住。丁愛玉
    明知上開房屋後陽台僅有1扇對外窗，已屬影響空氣流通設
    施之處所，應注意若裝置熱水器於該處，應選用具有強制排
    氣功能之瓦斯熱水器，或加裝排氣管、排氣風機等強制廢氣
    排出戶外之裝置或設備，或改裝其他動力之熱水器，若在該
    陽台僅安裝一般適用於屋外之瓦斯熱水器，而未配置強制排
    氣設備，將因風力之切面、對流受到限制而使通風情況有所
    侷限，如同在密閉空間使用瓦斯熱水器，極易因熱水器燃燒
    瓦斯不完全產生一氧化碳充斥房屋內無法排出，致待在房屋
    內之人於不自覺中吸入過量一氧化碳，並因一氧化碳與人體
    內血紅素相結合，血液無法正常攜帶氧氣，引發一氧化碳中
    毒之情形，且依丁愛玉之智識、能力，並無不能注意之情事
    ，竟疏未注意原設置在該處之熱水器非屬強制排氣之瓦斯熱
    水器，且裝設在僅有1扇對外窗之後小陽台靠近廚房之凹槽
    內，使本應屬室外空間之陽台與室內空間相結合為室內空間
    之一部分，復未安裝排氣管引導廢氣排出屋外，適姜靜嫻、
    吳佩芬及湯靜宜於107年4月9日21時許、翌日（10日）凌晨2
    時許陸續使用熱水洗澡，因熱水器裝設位置在後小陽台凹槽
    內，復未有排氣管及強制排氣裝置將熱水器燃燒瓦斯所產生
    氣體排出屋外，屋內其他地方窗戶又均係關閉狀態，致屋內
    空氣不流通，熱水器燃燒瓦斯不完全而產生之一氧化碳充斥
    室內無法排出，使得洗完澡後分別在緊鄰後陽台旁小房間、
    小房間旁之大房間內睡覺之湯靜宜（湯靜宜未提出告訴）及
    姜靜嫻、吳佩芬均不自覺吸入過量一氧化碳，致姜靜嫻受有
    一氧化碳中毒及疑似吸入性肺炎之傷害，吳佩芬則受有一氧
    化碳中毒及突發性耳聾之傷害。嗣湯靜宜於107年4月10日上
    午9時許，因與安裝冷氣之工人有約，乃先行起床，當時雖
    感覺頭痛、想吐，但湯靜宜不以為意，在工人短暫看過該小
    房間離開後，又回去睡至中午始起床外出上班，然於同日16
    、17時許因撥打電話給姜靜嫻無回應，感覺有異，乃利用18
    時許之休息時間趕回該租屋處查看，於同日18時50分許打開
    姜靜嫻房間房門，方發現姜靜嫻、吳佩芬倒臥其內，旋去電
    消防隊將該2人送醫，而悉上情。
二、案經姜靜嫻、吳佩芬訴由桃園市政府警察局平鎮分局報請臺
    灣桃園地方檢察署檢察官偵查起訴。
    理  由
一、證據能力
(一)按被告以外之人於審判外之陳述，雖不符前4條（刑事訴訟
    法第159條之1至第159條之4）之規定，而經當事人於審判程
    序同意作為證據，法院審酌該言詞陳述或書面陳述作成時之
    情況，認為適當者，亦得為證據；當事人、代理人或辯護人
    於法院調查證據時，知有第159條第1項不得為證據之情形，
    而未於言詞辯論終結前聲明異議者，視為有前項之同意，刑
    事訴訟法第159條之5第1項、第2項分別定有明文。立法意旨
    在於傳聞證據未經當事人之反對詰問予以核實，原則上先予
    排除，惟若當事人已放棄反對詰問權，於審判程序中表明同
    意該等傳聞證據可作為證據，或於言詞辯論終結前未聲明異
    議，基於尊重當事人對傳聞證據之處分權，及證據資料愈豐
    富，愈有助於真實發見之理念，且強化言詞辯論主義，使訴
    訟程序得以順暢進行，上開傳聞證據亦均具有證據能力。查
    本判決所引被告以外之人於審判外之供述證據，因檢察官於
    本院準備程序及審理時對於該等證據未爭執證據能力【見本
    院卷第140至141、303至305頁；檢察官於本院準備程序時並
    稱同意有證據能力等語（見本院卷第140至141頁）】，上訴
    人即被告丁愛玉及辯護人於本院審理時對於該等證據亦未爭
    執證據能力【見本院卷第303至305頁；被告、辯護人於本院
    審理時並均陳稱：之前在準備程序及書狀否認證據能力部分
    均同意作為證據，均認有證據能力等語（見本院卷第303頁
    ）】，且迄至言詞辯論終結前均未聲明異議，本院審酌上開
    供述證據資料製作時之情況，並無違法不當及證明力明顯過
    低之瑕疵，認以之作為證據應屬適當，復經本院依法踐行調
    查證據之程序，揆諸前開規定，本院認該等證據具有證據能
    力。
(二)本判決所援引之非供述證據，因檢察官於本院準備程序及審
    理時對於該等證據未爭執證據能力【見本院卷第140至141、
    305至309頁；檢察官於本院準備程序時並稱同意有證據能力
    等語（見本院卷第140至141頁）】，被告及辯護人於本院審
    理時對於該等證據亦均未爭執證據能力【見本院卷第305至3
    09頁；被告、辯護人於本院審理時並均陳稱：之前在準備程
    序及書狀否認證據能力部分均同意作為證據，均認有證據能
    力等語（見本院卷第303頁）】，且無證據證明係公務員違
    背法定程序所取得，亦無顯有不可信之情況或不得作為證據
    之情形，復經本院依法踐行調查證據程序，自均具有證據能
    力。
二、認定被告犯罪事實所憑之證據及理由
(一)上開事實，業據被告於本院審理時坦承不諱（見本院卷第30
    2、310至312頁），並經證人即告訴人姜靜嫻於警詢、偵查
    及原審（見偵卷第7至9、51至54頁反面、第62至63頁反面、
    易字卷一第127至132頁）、證人即告訴人吳佩芬於警詢、偵
    查及原審（見偵卷第10至12、51至54頁反面、易字卷一第13
    3至135頁）、證人湯靜宜於警詢及偵查（見偵卷第13至14、
    51至54頁反面、第62至63頁反面）、證人即桃園市政府消防
    隊復旦分隊小隊長陳政宏於偵查（見偵卷第51至54頁反面）
    、證人即桃園市政府消防隊平鎮分隊小隊長黃嘉男於偵查（
    見偵卷第51至54頁反面）、證人即欣桃天然氣有限公司委外
    包商安檢人員李勁明於偵查及原審（見偵卷第62至63頁反面
    、易字卷一第181至197頁）證述明確，且有房屋租賃契約書
    、桃園市政府消防局執行救護服務證明書、欣桃天然氣安檢
    系統（銓順安檢紀錄編修-2017年度資料）、欣桃天然氣股
    份有限公司（下稱欣桃公司）家庭用戶管線定期檢查改善通
    知單、服務作業記帳單、現場照片、欣桃公司106年9月14日
    欣桃工字第1071039號函及檢附資料、被告及證人湯靜宜於1
    07年9月25日偵查庭當庭繪製之房間位置圖、107年9月26日
    職務報告（見偵卷第31至33頁反面、第26至30、38至39、55
    、66頁正反面、第47至49、57、56、58頁）、桃園市政府消
    防局108年2月12日桃消護字第1080004071號函及檢附資料、
    欣桃公司108年5月13日欣桃工字第1080430號函及檢附資料
    （見易字卷一第37至41、161至167頁）等在卷可稽。再告訴
    人姜靜嫻受有一氧化碳中毒及疑似吸入性肺炎之傷害，告訴
    人吳佩芬受有一氧化碳中毒及突發性耳聾之傷害，亦有國防
    醫學院三軍總醫院（下簡稱三軍總醫院）附設民眾診療服務
    處107年5月7日診斷證明書、壢新醫院107年4月13日診斷證
    明書、108年2月26日壢新醫字第2019020066號函及檢附資料
    、三軍總醫院108年2月26日院三病歷字第1080002564號函及
    檢附資料、108年2月25日院三醫勤字第1080002454號函、聯
    新國際醫院108年6月27日聯新醫字第2019060127號函及檢附
    資料、三軍總醫院108年7月23日院三醫勤字第1080009019號
    函及檢附資料等（見偵卷第23至25頁、易字卷一第45至76、
    79至107、109至110、257至291、295至363頁）存卷可查，
    此部分事實均堪認定。
(二)按「使用燃氣之熱水器及配管之承裝業，應向直轄市、縣（
    市）政府申請營業登記後，始得營業。並自中華民國95年2
    月1日起使用燃氣熱水器之安裝，非經僱用領有合格證照者
    ，不得為之」、「第1項熱水器及其配管之安裝標準，由中
    央主管機關定之」、「第1項熱水器應裝設於建築物外牆，
    或裝設於有開口且與戶外空氣流通之位置；其無法符合者，
    應裝設熱水器排氣管將廢氣排至戶外」，94年2月2日增訂，
    同年月4日起生效施行之消防法第15條之1第1項、第3項、第
    4項分別定有明文。而該條第3項授權訂定發布之燃氣熱水器
    及其配管安裝標準第9條第1項即規定，屋外式熱水器不得安
    裝於屋內或有任何影響空氣流通設施之處所，立法理由並說
    明所謂影響空氣流通之設施，包括開放式陽台加裝鐵窗、鋁
    門窗或類似構造者。又雖該條之規範對象為使用燃氣之熱水
    器及配管之承裝業，惟因熱水器設置處所不通風，燃燒瓦斯
    不完全導致民眾吸入過量一氧化碳中毒死傷之事件時有所聞
    ，一般大眾均知使用燃氣之熱水器應裝設於建築物外牆，或
    裝設於有開口且與戶外空氣流通之位置；其無法符合者，應
    裝設熱水器排氣管將廢氣排至戶外，自應加以注意。再「出
    租人應以合於所約定使用收益之租賃物，交付承租人，並應
    於租賃關係存續中，保持其合於約定使用、收益之狀態」，
    為民法第423條所明定，是房屋出租人顯負有提供合於安全
    之住居設備、環境之義務。查被告自107年4月1日起將上開
    房屋出租予被害人湯靜宜，為出租人，依當時消防法令及民
    法規定，本應負有提供合於安全之住居設備、環境之義務，
    並應注意上開房屋後陽台僅有1扇對外窗，已屬影響空氣流
    通設施之處所，應注意不得裝設屋外式瓦斯熱水器，且應改
    裝其他動力之熱水器，或強制排氣型熱水器，或加設排氣管
    、排氣風機等裝置或設備，將熱水器所產生之廢氣經由排氣
    管直接導出戶外，以免因風力之切面、對流受到限制而使通
    風情況有所侷限，如同在密閉空間使用瓦斯熱水器，極易因
    熱水器燃燒瓦斯不完全產生一氧化碳充斥房屋內無法外散。
    且上開消防安全規範，暨一般使用熱水洗澡時，因浴室內通
    風口較小，加上以熱水沐浴，體溫將因之升高而加速血液循
    環，更容易因吸入過量一氧化碳而發生窒息情形，類似意外
    ，時常見諸報章雜誌、電視等各媒體，由於此類事件不斷發
    生，政府莫不大力宣導，提醒民眾切勿將瓦斯熱水器安裝於
    室內或通風不良之場所，此安全觀念已為社會大眾所共知，
    被告亦應知悉其負有相關注意義務，而改裝其他動力之熱水
    器、強制排氣型熱水器或加裝排氣管、排氣風機均屬輕易之
    舉，且依當時客觀情狀，並無不能注意之情事，竟疏未注意
    及此，猶提供未具強制排氣功能之屋外式瓦斯熱水器，復未
    安裝排氣管、排氣風機等相關裝置或設備引導廢氣排出屋外
    ，造成被害人湯靜宜及允准入內居住、使用之告訴人2人均
    於不自覺中吸入過量一氧化碳，致告訴人2人分別受有如事
    實欄一所示傷害，被告自有過失行為，且被告過失行為與告
    訴人2人前開傷害結果間均具有因果關係，亦堪認定。
(三)綜上，被告前開任意性自白應與事實相符，可以採信。本案
    事證明確，被告犯行堪以認定，應依法論科。
三、法律適用
(一)新舊法比較
    按「行為後法律有變更者，適用行為時之法律。但行為後之
    法律有利於行為人者，適用最有利於行為人之法律」，刑法
    第2條第1項定有明文。查被告行為後，刑法第284條業於108
    年5月29日修正公布，並自108年5月31日起生效施行，修正
    前刑法第284條第1項、第2項分別規定為：「因過失傷害人
    者，處6月以下有期徒刑、拘役或5百元以下罰金，致重傷者
    ，處1年以下有期徒刑、拘役或5百元以下罰金」、「從事業
    務之人，因業務上之過失傷害人者，處1年以下有期徒刑、
    拘役或1千元以下罰金，致重傷者，處3年以下有期徒刑、拘
    役或2千元以下罰金」，修正後刑法第284條則規定：「因過
    失傷害人者，處1年以下有期徒刑、拘役或10萬元以下罰金
    ；致重傷者，處3年以下有期徒刑、拘役或30萬元以下罰金
    」，並刪除刑法第284條第2項規定，經比較新舊法，修正後
    刑法第284條前段所規定刑度較修正前刑法第284條第1項前
    段規定為高，顯未有利於被告，自應依刑法第2條第1項前段
    規定，適用行為時法。
(二)核被告所為，係犯修正前刑法第284條第1項後段過失傷害致
    人重傷罪。
(三)被告以一過失行為，同時造成告訴人2人傷害之結果，為想
    像競合犯，應依刑法第55條規定從一重處斷。　　
四、駁回上訴之理由
    原審審理後，認被告犯罪事證明確，適用修正前刑法第284
    條第1項前段，刑法第2條第1項前段、第41條第1項前段，刑
    法施行法第1條之1第1項、第2項前段等規定（原判決據上論
    斷欄漏引刑法第55條，然此對於判決結果無影響），並以行
    為人之責任為基礎，審酌被告出租上開房屋並每月收取新臺
    幣（下同）1萬1,000元租金（見偵卷第31頁），卻疏未注意
    上開房屋裝設熱水器之後陽台係封閉式陽台，僅有1扇對外
    窗，空氣無法對流，並未能注意所提供之熱水器設備及其環
    境之安全，致告訴人2人分別受有一氧化碳中毒等傷害，行
    為應予非難；惟念及被告僅係一時不慎，致生本案，而其前
    除於89年間因賭博案件經法院判處有期徒刑4月，並於90年2
    月21日易科罰金執行完畢外，無其他經法院論罪科刑之犯罪
    前科，有本院被告前案紀錄表附卷可參，素行尚可；併考量
    被告犯罪後之態度、於原審自承國小畢業，無職業，子女均
    已成年，家庭經濟為小康等生活狀況（見易字卷二第65頁）
    ，量處有期徒刑3月，並諭知如易科罰金，以1,000元折算1
    日之易科罰金折算標準。經核原審認事用法並無違誤，量刑
    亦無不當，原判決應予維持（原判決據上論斷欄雖漏引刑法
    第55條，然此對於判決結果既無影響，原判決仍予維持）。
    被告前以其並無過失，應由房客自己負責云云為由而否認犯
    罪並提起上訴，為無理由，應予駁回。
五、緩刑宣告
    被告前因賭博案件，經臺灣新北地方法院以89年度易字第40
    02號判決處有期徒刑4月確定，於90年2月21日易科罰金執行
    完畢，有本院被告前案紀錄表在卷可憑（見本院卷第71至72
    頁），其前雖曾因故意犯罪而受有期徒刑之宣告，惟於執行
    完畢後5年內未曾因故意犯罪受有期徒刑以上刑之宣告；被
    告因上開過失行為致罹刑典，業已於本院審理時坦承犯行，
    復與告訴人姜靜嫻、吳佩芬分別以8萬元、30萬元達成調解
    ，已給付部分款項，告訴人2人並具狀陳明對於刑事部分不
    願追究，請給予被告緩刑等語，有原審法院109年度移調字
    第54號調解筆錄、陳報狀及檢附資料等附卷可按（見本院卷
    第229至231、291至293、219至225頁），堪認告訴人2人均
    已宥恕被告犯行而不再追究，本院認被告經本案偵、審程序
    及科刑教訓，當知警惕，所犯上開過失傷害罪所宣告之刑以
    暫不執行為適當，爰依刑法第74條第1項第2款規定，宣告緩
    刑2年，以啟自新。
據上論斷，應依刑事訴訟法第368條，刑法第74條第1項第2款，
判決如主文。
本案經檢察官何嘉仁提起公訴，檢察官蘇佩鈺到庭執行職務。
中　　華　　民　　國　　109 　年　　6 　　月　　17　　日
                  刑事第十八庭  審判長法  官  吳炳桂
                                      法  官  葉乃瑋 
                                      法  官  黃紹紘
以上正本證明與原本無異。
不得上訴。
                                      書記官  朱倩儀
中　　華　　民　　國　　109 　年　　6 　　月　　17　　日
附錄本案論罪科刑法條全文
修正前中華民國刑法第284條
因過失傷害人者，處6月以下有期徒刑、拘役或5百元以下罰金，
致重傷者，處1年以下有期徒刑、拘役或5百元以下罰金。
從事業務之人，因業務上之過失傷害人者，處1年以下有期徒刑
、拘役或1千元以下罰金，致重傷者，處3年以下有期徒刑、拘役
或2千元以下罰金。